【裁判字號】    92,易緝,180
【裁判日期】    921124
【裁判案由】    妨害名譽
【裁判全文】
臺灣板橋地方法院刑事判決                        九十二年度易緝字第一八號
    公  訴  人  臺灣板橋地方法院檢察署檢察官
    被      告  甲○○
右列被告因妨害名譽案件，經檢察官提起公訴（九十年度偵字第九一四九號），本院
依簡式審判程序審理，判決如左：
    主  文
甲○○散布文字，指摘足以毀損他人名譽之事，處有期徒刑貳月，如易科罰金，以參
佰元折算壹日。
    事  實
一、甲○○原為獨家報導周刊社發行人兼任總編輯，意圖散佈於眾，於九十年二月十
    八日所發行獨家報導周刊第六五四期中，刊登以「尤清袖手、蘇貞昌蠻幹，蘆洲
    市地重劃，官員、民代、財團五鬼搬運，六００億盡入私囊」為封面標題並由其
    撰寫之文章，意圖營造時任台北縣長蘇貞昌涉嫌包庇台北縣三重蘆洲地區○○○
    ○道市地重劃案違法情事之錯誤印象，於文章內容載述二重疏洪道市地重劃案整
    體事件始末源由，及所涉及官員、民代、財團、黑道所使用之五鬼搬運手法所分
    成之六大類別，分別有偽造拆遷補償名冊、違法超貸重劃經費、引用不當之法源
    、擅自變更地目、呈報不實資料、越權變造竄改已經議決的議案等，並於該段違
    法情事之敘述後，緊接「比起尤清的明哲保身，繼任的蘇貞昌可就沒有這麼保守
    了，他一上任就把推動二重疏洪道市地重劃案列為重點施政，積極推動此項違法
    的計畫。」；及「從蘇貞昌對此案『情有獨鍾』的態度，實在很難不讓人懷疑這
    位電火球縣長是否也已沈淪，而變成了整個犯罪結構的推手」等文字，而詆毀蘇
    貞昌之名譽。
二、案經蘇貞昌訴由臺灣板橋地方法院檢察署檢察官偵查起訴。本院於準備程序進行
    中，甲○○就被訴事實為有罪之陳述，經告知簡式審判程序之旨，並聽取各當事
    人之意見後，裁定進行簡式審判程序。
    理  由
一、訊據被告許榮俊就右揭犯罪事實坦承不諱，與告訴人蘇貞昌、告訴人代理人張英
    郎、李師榮指訴之情節互核相符，並有告訴人提出之獨家報導周刊第六五四期附
    卷可稽。經查：
  (1)本件所涉及之三重蘆洲二重疏洪道市地重劃案，係起因於台北防洪初期治理工程
    二重疏洪道工程用地自七十年間辦理徵收，關於疏洪道工程範圍內之住戶遷村、
    配售抵費地所生之爭議。而告訴人蘇貞昌係於八十六年十二月二十日接任臺北縣
    長，執行本件重劃開發案之執行，有告訴人所提出之台北縣政府在職證明書附卷
    可稽。
  (2)被告於九十年二月十八日所發行之獨家報導周刊第六五四期中，刊登以「尤清袖
    手、蘇貞昌蠻幹，蘆洲市地重劃，官員、民代、財團五鬼搬運，六００億盡入私
    囊」為封面標題並由其撰寫之文章，就標題部分因以「蠻幹」之詞形容告訴人蘇
    貞昌，且緊接「官員‧‧‧五鬼搬運」「六００億盡入私囊」之描述，雖被告一
    度抗辯其行文係使用懷疑語氣，且係引用案外人光華自辦市地重會委員會主任委
    員蕭正用之說法云云，惟該報導內容中，標明為蕭正用陳述部分僅有：「蘇貞昌
    的蠻幹態度，令人不禁懷疑他是否也涉入了此一比拉法葉軍購弊案還要嚴重的市
    地重劃弊案」約三行之描述，然相較於全篇之文字篇幅，其間文字數量之差距，
    顯然無法作為該篇報導係「引用他人評論」之合理論斷依據，而將該篇報導諉為
    他人意見而以卸責。此外，就該報導標題本身，即已使用直接陳述語句而未加引
    號或問號等修正，顯有將告訴人與前開所描述之涉嫌違法圖利他人或貪污等行為
    作直接連結之意，故被告前開合理懷疑抗辯與引述他人說法之抗辯，均不足為其
    報導貶低他人名譽之合法化理由。另被告前開行為，客觀上已足認定係本於正常
    之認識，亦無違背其預見狀況下所為，被告嗣亦自承當時目的在搶獨家，因此標
    題聳動，復存有僥倖之心態，因此未再進行確認等情（九十二年十一月十日審判
    筆錄），是被告主觀上具有違法故意，已可認定。
  (3)被告另曾一度抗辯本件屬於公共評論云云，然按言論自由固為人民之基本權利，
    憲法第十一條定有明文保障，國家應給予最大限度之維護，俾其實現自我、溝通
    意見、追求真理及監督各種政治或社會活動之功能得以發揮。但為兼顧對個人名
    譽、隱私及公共利益之保護，法律尚非不得對言論自由依其傳播方式為合理之限
    制。刑法第三百十條第一項及第二項誹謗罪即係保護個人法益而設，為防止妨礙
    他人之自由權利所必要，符合憲法第二十三條規定之意旨。至刑法同條第三項前
    段以對誹謗之事，能證明其為真實者不罰，係針對言論內容與事實相符者之保障
    ，並藉以限定刑罰權之範圍，非謂指摘或傳述誹謗事項之行為人，必須自行證明
    其言論內容確屬真實，始能免於刑責。惟行為人雖不能證明言論內容為真實，但
    依其所提證據資料，認為行為人有相當理由確信其為真實者，即不能以誹謗罪之
    刑責相繩，此有司法院大法官釋字第五０九號解釋文可資參照。惟查，本件被告
    就系爭報導所依據之相關事實證據，及其如何形成報導內容確信為真實之相當理
    由，除提出答辯狀內三篇附錄之公文以為佐證外，並未提出任何有利於己之證據
    ，且於歷次訊問中，被告亦屢次自承就報導內容真實性並無從確認，有其偵、審
    筆錄在卷可稽。次查，本件被告所提出之三篇公文，製作時間分別在八十四年及
    八十二年，有前揭公文影印本在卷可佐，而該篇報導所涉及之告訴人蘇貞昌係於
    八十六年十二月始行擔任台北縣縣長一職，是以該三篇非告訴人任內期間之公文
    而推論告訴人「蠻幹」以致「六００億盡入私囊」，即難謂已有合理之「相當理
    由確信為真實」。且被告身為公眾媒體之一環，對事涉他人名譽之重大情事，未
    盡合理之調查求證就當事人與其他相關情況，進行進一步訪談求證，而逕依片面
    且關連性有相當懷疑之薄弱證據，援為其報導依據，顯已經構成學理上所謂「真
    實惡意（ACTUAL MALICE）」。於此情況下，被告顯難僅依其公共媒體之身分，
    而脫免於依法應負之故意毀損他人名譽責任，其先前所辯即難憑採。
    綜據前述，足認被告前揭不利於己之自白與事實相符，堪予採信，本件事證明確
    ，被告犯行已堪認定，自應依法論科。
二、核被告甲○○所為，係犯刑法第三百十條第二項之散布文字，指摘足以毀損他人
    名譽之事之加重誹謗罪。爰審酌被告前有多次誹謗案件紀錄，並經臺灣臺北地方
    法院於八十九年十二月二十九日以八十九年自字第九九四號判處拘役四十日，經
    上訴於臺灣高等法院後，雖撤銷原判決，仍判處拘役四十日，有被告全國前案紀
    錄表乙紙在卷可稽，顯然常因文字涉訟，竟仍未能謹言慎行，未經詳細求證，即
    恣意於發行量頗大之獨家報導周刊，刊登指摘足以毀損他人名譽之事，未能尊重
    他人之人格及名譽，並因其引用、報導時輕慢之態度，使原屬社會公器之媒體，
    成為少數人操弄利用，以傳播其個人主張之工具，又所散布之文字內容，對告訴
    人之名譽受損之程度非微，迄未對告訴人表示歉意，亦未加補償，嗣則於本院審
    理中復行逃亡，經通緝始到庭，顯示仍存畏罪僥倖之心，應予非難，兼衡被告犯
    後終知坦承犯行，表示悔意，自稱已自知不適合從事媒體工作，業已離職，絕不
    再犯，及其犯罪手段、品行、生活狀況、智識程度等一切情狀，量處如主文所示
    之刑，並諭知易科罰金之折算標準，以示懲儆。
據上論斷，應依刑事訴訟法第二百七十三條之一第一項、第二百九十九條第一項前段
，刑法第三百十條第二項、第四十一條第一項前段，罰金罰鍰提高標準條例第一條前
段、第二條，判決如主文。
本案經檢察官王家春到庭執行職務。
中      華      民      國    九十二    年     十一     月    二十四    日
                                臺灣板橋地方法院刑事第十五庭
                                          法  官  王  偉  光
右正本證明與原本無異。
如不服本判決，應於判決送達後十日內，向本院提出上訴狀。
                                          書記官   陳  怡  君
中      華      民      國    九十二    年     十一     月    二十七    日
附錄本案論罪刑法條全文：
中華民國刑法第三百十條：
意圖散布於眾，而指摘或傳述足以毀損他人名譽之事者，為誹謗罪，處一年以下有期
徒刑、拘役或五百元以下罰金。
散布文字、圖畫犯前項之罪者，處二年以下有期徒刑、拘役或一千元以下罰金。
對於所誹謗之事，能證明其為真實者，不罰。但涉於私德而與公共利益無
關者，不在此限。


司法院資訊處製作；財團法人民間司法改革基金會備份。
